【裁判字號】    96,自,12
【裁判日期】    980821
【裁判案由】    詐欺
【裁判全文】
臺灣士林地方法院刑事判決                96年度自字第12號
自  訴  人  壬○○
自訴代理人  林瑞富律師
被      告  甲○○
            癸○○
            丑○○
            辛○○
            乙○○○
            丙○○
            庚○○
            丁○○
            子○○
            己○○
            戊○○
共      同
選任辯護人  楊金順律師
            羅豐胤律師
上列被告等因詐欺案件，經自訴人提起自訴及追加自訴，本院判
決如下：
    主  文
甲○○、癸○○、丑○○、辛○○、乙○○○、丙○○、庚○○
、丁○○、子○○、己○○、戊○○均無罪。
    理  由
一、自訴及追加自訴意旨略以：緣被告甲○○為龍邦開發股份有
    限公司（下稱龍邦公司）董事長、被告癸○○、丑○○（自
    訴狀誤載為羅銘銓）、陳木春及乙○○○為龍邦公司董事、
    被告李志村為龍邦公司總經理，被告丁○○為龍邦公司協理
    、被告庚○○、子○○、己○○、戊○○為龍邦公司承辦人
    員，被告等人曾於民國86年間，以龍邦公司名義與自訴人就
    其所有之坐落臺北市○○區○○段第227 、233 及234 等地
    號土地簽立合建房屋協議書，詎被告等人竟以下列詐欺手法
    ，黥吞自訴人所有土地：
  (一)被告等人以每坪新臺幣（下同）118 萬3828元之價格向案外
    人陳浩明、陳和成購買同地段228 地號之土地，然該228 號
    地號土地臨北投區○○路，其建築線面寬、面積均很小，價
    值遠低於自訴人所有之227 、233 、234 等地號土地，被告
    等人卻僅以每坪74萬元價格，向自訴人購買同地段227 、23
    3 、234 等地號土地，然自訴人所有之上開3 筆地號土地每
    坪單價至少150 萬元，被告等人卻以半價方式向自訴人購買
    ，此實屬價格詐欺。又依前開協議書第2 條第2 項之約定，
    自訴人需承接該228 地號土地，造成自訴人以半價出售之優
    越價格出售自有之上開3 筆土地，卻以每坪118 萬2828元之
    高價承接劣質之228 地號土地，此屬價格詐欺。
  (二)另被告等人本應以所訂購之228 號及229 之1 （如後述）號
    等地號共305 平方公尺之土地與自訴人及其家人所共有之22
    7 、233 、234 等地號共704 平方公尺之土地為合建。然依
    前揭協議書第2 條第1 、2 項之約定，卻造成被告等人所屬
    之龍邦公司為227 、233 及234 等地號等優越土地之大地主
    ，且同時具備建商、地主等雙重身分，合建後分得房地比例
    提高1 倍以上，而自訴人卻因該228 、229 之1 等劣質地號
    土地，所分得之房地面積與原持有自有地面積不成正比，此
    亦為被告等人詐術。
  (三)又被告等人以每坪85萬8646元之價格向案外人靳建明購買同
    地段229 之1 地號土地，然該229 之1 地號土地未臨光明路
    ，為狹長五邊形，其價值更劣於前述228 地號土地，然依前
    開協議書第2 條第2 項約定，自訴人需承接該229 之1 地號
    土地，此亦屬詐欺犯行。
  (四)再自訴人與其兄弟及其姪兒依前開協議書第2 條之約定而取
    得該228 及229 之1 等地號土地（共305 平方公尺）占自訴
    人原所有之227 、233 、234 等地號土地及另229 及216 之
    1 地號土地共7 筆合建土地（共1364.27 平方公尺）約22.3
    65％。而本次合建案之建築面積為12469.28平方公尺（約37
    71.96 坪），按臺北市合建通例，應分得房地總面積與龍邦
    公司各得一半之比例換算，該22.365％比例應分得421.71坪
    ，惟自訴人僅分得303.2 坪，以被告等人就該建案售價每坪
    28萬元計算，自訴人等人共損失3318.28 萬元。此部分亦為
    被告等人之詐術。
  (五)另觀本件合建案之7 筆土地，自訴人原所有之227 、223 、
    224 地號等土地係臨北投區○○路，且面積達704 平方公尺
    ，其位置、面積均優於其他四筆（即228 、229 、229之1、
    216 之1 地號土地），既該228 地號等4 筆較劣土地能與龍
    邦公司以50% 比例配得房屋及基地持分，則自訴人兄弟所共
    有之3 筆較優土地，自應以60％、40％之合理比例與龍邦公
    司分配，即應分得建物1168.48 坪，惟龍邦公司吞食此重大
    商業利益，竟未予自訴人等應得分配比例，詐欺自訴人865.
    28坪（1168.48 坪扣除實際分得之303.2 坪），則依每坪28
    萬元計，龍邦公司因此獲得2 億4227萬84 00 元不法利益。
    又依前述應得比例，自訴人就該3 筆土地持分換算之應得坪
    數為452.86坪，然自訴人竟未分得任何房地，每坪28萬元計
    算，自訴人被詐欺損害金額為1 億2680萬800 元。
  (六)自訴人之所以以每坪74萬元半價之價格簽訂協定書乃誤信被
    告等人設計之「假契約」，誤認被告等人以該無效「假契約
    」提存半價之買賣價金於法院，即可消除自訴人同父異母之
    4 姊妹（即就3 筆土地部分持分為共同繼承人）對合建契約
    之反對，自訴人始本於「通謀虛偽意思表示」而簽訂之，未
    料被告等人否認該契約係通謀虛偽意思表示，且連該半價每
    坪74萬元皆未付清予自訴人，又未分予自訴人絲毫房地，另
    就協定書中因該3 筆土地臨光明路約40米、容積率達560 ％
    之故而約定之補貼款1 千361 萬5 千元部分，竟僅支付自訴
    人150 萬元，尚不足1 千211 萬5 千元。因認被告等人涉有
    刑法第339 條第2 項之詐欺得利罪嫌云云。
二、按被告以外之人於審判外之言詞或書面陳述，除法律有規定
    者外，不得作為證據；又被告以外之人於審判外之陳述，雖
    不符合同法第159 條之1 至第159 條之4 之規定，但經當事
    人於審判程式同意作為證據，法院審酌該言詞陳述或書面陳
    述作成時之情況，認為適當者，亦得為證據。當事人、代理
    人或辯護人於法院調查證據時，知有第159 條第1 項不得為
    證據之情形，而未於言詞辯論終結前聲明異議者，視為有前
    項之同意，刑事訴訟法第159 條第1 項及第159 條之5 分別
    定有明文。查，本判決下列所引用之各該被告以外之人於審
    判外之陳述（含書面陳述），雖屬傳聞證據，惟當事人迄至
    言詞辯論終結前均未就證據能力之有無聲明異議，本院審酌
    此等證據資料製作時之情況，尚無違法不當及證明力明顯過
    低之瑕疵，亦認為以之作為證據應屬適當，故揆諸前開規定
    ，爰逕依刑事訴訟法第159 條之5 規定，認前揭證據資料均
    例外有證據能力，合先敘明。
三、另按犯罪事實應依證據認定之，無證據不得認定犯罪事實，
    刑事訴訟法；又不能證明被告犯罪者，應諭知無罪之判決，
    刑事訴訟法第154 條第2 項、第301 條第1 項分別定有明定
    。再按事實之認定，應憑證據，如未能發現相當證據，或證
    據不足以證明，自不能以推測或擬制之方法，為裁判基礎；
    又認定犯罪事實所憑之證據，雖不以直接證據為限，間接證
    據亦包括在內；然而無論直接或間接證據，其為訴訟上之證
    明，須於通常一般之人均不致有所懷疑，而得確信其為真實
    之程度者，始得據為有罪之認定，倘其證明尚未達到此一程
    度，而有合理之懷疑存在時，事實審法院復已就其心證上理
    由予以闡述，敘明其如何無從為有罪之確信，因而為無罪之
    判決，尚不得任意指為違法（最高法院40年臺上字第86號、
    76年臺上字第4986號等判例意旨可資參照）。
四、本件自訴人認被告等人涉犯詐欺得利罪嫌，無非係以86 年4
    月16日簽訂之協議書、臺北市○○區○○段第227 、233 及
    234 等地號土地之土地登記謄本、土地登記簿、土地建物異
    動登記簿、同地段第228 、229 之1 等地號土地登記謄本、
    上開地號土地之地籍圖騰本、臺北市政府工務局就該地段21
    6 之1 等地號共7 筆土地所核發之建造執照、使用執照、臺
    北市○○區○○段1 小段11860 建號至11868 建號之建物登
    記謄本、86年4 月24日簽訂之土地買賣契約書及本院94年度
    訴字第1211號民事判決影本等為其主要論據。訊據被告甲○○固坦承曾於86年4 月16日及同月24日，曾與自訴人簽訂協
    議書及土地買賣契約書等事實；另被告陳木春、乙○○○則
    自承：84年5 月間起即已擔任龍邦公司董事之事實；被告李
    志村自承：83年底開始擔任龍邦公司總經理等情；被告戊○○亦自承：81年即進入龍邦公司任職乙情，然被告甲○○、
    丑○○、辛○○、乙○○○、丙○○、庚○○、丁○○、子
    ○○、己○○及戊○○等人均堅決否認有何詐欺得利犯行，
    被告甲○○辯稱：上開協議書及買賣契約書是當時龍邦公司
    協理白慶聰與自訴人兄弟去洽談，洽談結束後伊才代表龍邦
    公司與自訴人簽約，且自訴人於簽約當時並無任何意見等語
    ；被告丑○○辯稱：伊87年間才擔任龍邦公司董事等語；被
    告辛○○、乙○○○則辯稱：伊雖為龍邦公司董事，但完全
    未接觸此合建案等語；被告李至村、戊○○辯稱：前開協議
    書及土地買賣契約簽訂時，尚未負責此業務等語；被告庚○○、丁○○、子○○、己○○則均辯稱：簽訂協議書、買賣
    契約書時，尚未到龍邦公司任職等語；至被告癸○○經合法
    傳喚，無正當理由未到庭，並無提出任何陳述。
五、經查：
  (一)被告甲○○曾於86年4 月16日代表龍邦公司，就臺北市○○
    區○○段1 小段第227 、228 、233 、234 、229 之1 等地
    號土地與自訴人及其兄弟簽訂合建協議書，另於86年4 月24
    日，被告甲○○亦曾代表龍邦公司，就上開地段第233 、23
    4 、22 7等地號土地及該土地上之第10532 號至第10538 號
    及第11303 號等建號之建物簽訂土地買賣契約書等情，業經
    被告甲○○於本院審理時陳述無訛（見本院卷一第308 頁中
    段），並有前開協議書及土地買賣契約書各1 紙（見本院卷
    一第23至36頁、第72至75頁）存卷可查，堪認屬實。另自訴
    人所自訴被告等人所涉詐欺犯行之時間及事實，係為於86年
    4 月16日與自訴人所簽訂之協議書，及於86年4 月24日與自
    訴人所簽訂之土地買賣契約書（見本院卷一第88頁下方至89
    頁中段、第112 頁中段、第312 頁下方至313 頁上方）。是
    本院所應審認為：被告等人有無參與前揭協議書及土地買賣
    契約之簽訂？該協議書及土地買賣契約書之內容是否係被告
    等人施以何詐術致使自訴人陷於錯誤而簽訂？
  (二)雖自訴人主張被告癸○○、丑○○、陳木春及乙○○○均為
    龍邦公司之董事，而董事會又為公司之最高決策機關，渠等
    對於前揭協議書及土地買賣契約書之擬定必有參與，因認被
    告癸○○、丑○○、陳木春及乙○○○等人涉有詐欺犯行云
    云。然查：
  (1)被告丑○○係於87年4 月10日始擔任龍邦公司董事乙情，此
    觀卷附龍邦公司變更登記事項卡即明（見本院卷一第276 至
    286 頁）。即可徵被告丑○○於自訴人所自訴被告等人所為
    詐欺犯行時（即86年4 月間）尚未擔任龍邦公司董事，則其
    是否有無參與如自訴人所自訴之協議書及土地買賣契約書之
    擬定，誠有疑義。
  (2)雖前揭龍邦公司變更登記事項卡中，被告癸○○、陳木春及
    乙○○○於84年5 月起，即已擔任龍邦公司董事。且依自訴
    人所提出之「北投光明路案董事會函與地主協議」會議記錄
    中（見本院卷一第104 頁）亦曾載有「董事會函」一語，是
    自訴人因認被告癸○○、陳木春及乙○○○亦曾參與本件協
    議書及土地買賣契約書之擬定。然前揭會議記錄之召開時間
    為90年3 月12日，距離自訴人自訴之被告等人詐欺犯行犯罪
    時間之86年4 月間，已相隔4 年餘，實難已相隔4 年後之上
    開會議記錄中曾提及「董事會函」一語，即謂4 年前之董事
    會成員（即被告癸○○、陳木春及乙○○○）曾參與上開協
    議書、土地買賣契約書之簽訂。則被告癸○○、陳木春及乙○○○有無直接或間接參與前揭協議書、買賣契約書之擬定
    ，則有疑義。
  (三)另自訴人主張被告丙○○為龍邦公司總經理、被告子○○、
    己○○、戊○○、丁○○及庚○○為龍邦公司之承辦人員，
    ，因認被告丙○○、子○○、己○○、戊○○、丁○○及庚○○等人亦涉有詐欺犯行云云。然查：
  (1)自訴人雖指稱被告子○○、己○○曾參與該協議書及土地買
    賣契約書之簽訂云云。然自訴人並未提出任何證據資料佐證
    被告子○○、己○○有其自訴之犯罪事實。且綜觀全卷，亦
    無可佐證被告子○○、己○○有自訴人所自訴詐欺犯行之證
    據資料，是自訴人此部分所指，顯屬無稽。
  (2)至被告丙○○、戊○○部分：被告丙○○於84年起即已擔任
    龍邦公司總經理、另被告戊○○於81年間即至龍邦公司任職
    等情，業經被告丙○○、戊○○於本院審理時自承無訛，另
    觀諸前揭龍邦公司變更登記事項卡（見本院卷一第286 頁）
    ，亦可徵被告丙○○於84年5 月間時即已擔任龍邦公司總經
    理。另自訴人所提出「北投光明路案董事會函與地主協議」
    會議紀錄中（見本院卷一第104 頁），被告戊○○為代表龍
    邦公司出席該次會議之人員，另自訴人所提出龍邦公司所函
    覆自訴人之函文2 件中（見本院卷一第105 至106 頁）中，
    均係由被告丙○○以總經理名義發出，被告戊○○則載為承
    辦人。然證人即本案龍邦公司承案人白慶聰於另案偵查中即
    已證稱：當時開發過程都時由伊承辦、伊均與壬○○（即本
    案自訴人）、陳敬平、陳敬斌、陳敬孟、陳敬輝五人接洽，
    開會結果達成協議等情（見士檢他卷第71至72頁），顯見被
    告丙○○、戊○○非本案承辦人。另前揭會議紀錄中所言及
    均僅如自訴人及其兄弟就本件合建案中龍邦公司已付款金額
    之多寡認知有差距、何以未能請照（指建築執照）、地主與
    龍邦公司之投資報酬率各為何等節，均屬該合建案之執行問
    題，全無言及86年間所簽定之協議書及土地買賣契約等合約
    內容有無不妥或不合理之處。至自訴人所提出之龍邦公司函
    文中雖均以被告丙○○名義發出，被告戊○○則均為承辦人
    。然該函文之發文日期分為為91年3 、5 月間，距離前揭協
    議書、土地買賣契約書之簽訂時間，已距離5 年餘，況上開
    函文之內容亦均僅論及該合建案之後續執行情形及就自訴人
    所欲參與鄰地合建利益分配所為之函覆，均與前揭協議書、
    土地買賣契約書之簽定、擬定無涉，自難基此即認被告丙○○、戊○○曾參與86年4 月間之協議書、土地買賣契約書之
    簽訂或擬定。
  (3)再自訴人雖提出龍邦公司開發設計部之函文2 份及91年5 月
    14日龍邦公司之會議紀錄（見本院卷一第107 至109 頁），
    佐證被告丁○○、庚○○曾參與86年4 月間之協議書、土地
    買賣契約書之簽定或擬定云云。然本件合建案於簽約時係由
    證人白慶聰負責與自訴人及其兄弟等人洽談等節，業經證人
    白慶聰證述甚詳，可徵被告丁○○、庚○○並非該合建案簽
    約時之承辦人。另觀諸前揭龍邦公司開發設計部之函文內容
    ，各為該合建案於86年4 月16日簽訂協議書後之90年間，因
    自訴人兄弟間尚有紛爭未解決，故由龍邦公司發函予自訴人
    及其兄弟詢問是否簽訂補充協議書，及告知自訴人及其兄弟
    該合建案業已申請建照掛號等情，均係該合建案之執行問題
    ，而91年5 月14日龍邦公司之會議紀錄中亦僅論及自訴人所
    提及之欲參與鄰地合建利益分配一事，均無言及86年間所簽
    定之協議書及土地買賣契約等合約內容有無不妥或不合理之
    處。即難認被告丁○○、庚○○曾參與該協議書與土地買賣
    契約之簽訂事宜。
  (四)雖自訴人指稱該協議書及土地買賣契約書內，有龍邦公司向
    自訴人及其兄弟所購買土地之價格過低、由地主購買之劣質
    地段價格過高、合建所分得土地對自訴人明顯不公各情，而
    被告甲○○雖亦自承：曾代表龍邦公司與自訴人及其兄弟簽
    訂協議書及土地賣賣契約書乙情，然：
  (1)上開協議書及土地買賣契約書均為自訴人親自簽名乙情，業
    經自訴代理人於本院審理時陳述無訛（見本院卷一第313 頁
    上方）。且自訴人於另案偵查中亦曾以證人身分證稱：與龍
    邦公司合建均曾經過伊同意；伊本來不同意，因伊持份最多
    ，（後來）是陳敬孟勸伊同意；買賣土地的價金都是經過大
    家同意等語明確（見士檢他卷第185 、186 及188 頁），可
    徵自訴人於上開協議書及土地買賣契約書之簽約過程中，先
    於簽約前，有由不同意轉為同意之思考歷程，並同意協議書
    所載之價格後，復於簽約時親自簽名，顯見自訴人於簽約前
    確實曾經其深思熟慮後該協議書所載之價格後，始由不同意
    轉為同意該協議書內容而簽訂該契約，則自訴人於簽訂前揭
    協議書時，是否係因被告甲○○等人施以詐術下，而使其陷
    於錯誤下而簽訂，有無自訴人所指稱之價格詐欺等節，均容
    有疑義。
  (2)雖自訴人另稱：因自訴人與其他兄弟所共有之前開227 、23
    3 、234 等地號土地於洽談合建過程中，自訴人之同父異母
    之4 姊妹不同意該合建案，龍邦公司與自訴人兄弟間，欲以
    土地法第34條之1 之規定，而先以「虛偽半價」之價額通知
    該不同意之公同共有人優先承買，待該公同共有人未為優先
    承買之意思表示後，再以此半價金額辦理提存，使自訴人陷
    於錯誤簽訂前揭協議書及土地買賣契約書云云。然查，若自
    訴人所述之該價格（即龍邦公司以每坪74萬元向自訴人購買
    227 、233 、234 等地號土地之價格）係與龍邦公司為通謀
    虛偽意思表示所為等情屬實，則自訴人及其兄弟陳敬孟、陳
    敬輝及陳敬崇，實僅需依86年4 月24日所簽定之土地買賣契
    約書之價格辦理提存即可，即可達排除少數公同共有人不同
    意參與合建之困境。至於實際買賣價金之支付，則由龍邦公
    司與自訴人及其兄弟另行約定。然觀諸前揭第227 、233 、
    234 等地號土地出售後價金支付情況及各共有人（包括公同
    共有人）之分配情形（分見士檢他卷第127 頁之土地出售款
    項支出情況表及同卷第49至50頁、第52至55頁之收據及支票
    影本、第148 頁之分配表），龍邦公司均係依照前揭協議書
    及土地契約書之內容共支付價金1 億5759萬4 百元予自訴人
    及其他權利人，則該協議書及土地買賣契約書之內容是否如
    自訴人所述之通謀虛偽意思下所為之，誠有可疑。
  (3)或論該土地買賣契約書為使其他不同意合建之公同共有人起
    疑，而為前述資金往來云云。然觀諸前揭協議書第2 條之約
    定，除論及龍邦公司向自訴人及其兄弟所購得之該地段227
    、233 、234 等地號土地外，尚約定需由自訴人及其兄弟另
    購入同地段228 、229 之1 等地號土地加入此合建案，是若
    自訴人所述屬實，自訴人實無庸將自訴人及其兄弟需購入同
    地段228 、229 之1 等地號土地部分列入該協議書內。另觀
    卷附之土地出售款項收支情況表、案外人陳浩明、陳和成（
    即同地段第228 地號之原所有權人）之房地買賣契約書、付
    款情形表、案外人靳建明（即同地段第229 至1 地號土地原
    所有權人）簽受之收據及支票（分見士檢他卷第127 頁、第
    129 至130 頁、第128 頁、第134 至136 頁、第144 頁），
    均足認自訴人及其兄弟所收受該地段227 、233 、234 等地
    號土地所賣得之價金後，尚依前揭協議書內容購入同地段22
    8 、229 之1 等地段土地，顯見該協議書及土地買賣契約書
    並非如自訴人所述之基於通謀虛偽意思下所為簽訂，是自訴
    人此部分所指，恐以違誤。
  (4)綜上所述，被告甲○○雖曾代表龍邦公司與自訴人及其兄弟
    簽訂前揭協議書及土地買賣契約書，然並無從證明自訴人係
    因被告甲○○施以詐術下，使自訴人陷於錯誤之下所簽訂，
    亦無法證明該協議書及土地買賣契約書係被告甲○○與自訴
    人及其兄弟基於通謀虛偽之意思下所為之，是自訴人主張被
    告甲○○有詐欺犯行，即屬無由。
六、綜上所述，本件依自訴人所舉證據均不能證明被告等人有何
    詐欺得利之犯行，復無其他任何積極證據可資證明被告等人
    犯罪，自難逕以上開罪嫌相繩，揆諸首揭規定及判例意旨，
    即應為有利於被告等人之認定，應為被告等人無罪之諭知。
七、被告癸○○經合法傳喚，無正當理由不到庭，因被告癸○○
    係為無罪之諭知，爰不待其陳述逕行判決，附此敘明。
據上論斷，應依刑事訴訟法第343 條、第301 條第1 項、第306
條，判決如主文。
中    華    民    國    98    年     8    月    21    日
                  刑事第六庭審判長法  官  汪梅芬
                                  法  官  楊皓清
                                  法  官  莊明達
以上正本證明與原本無異。
如不服本判決應於收受正本後10日，向本院提出上訴書狀。
                                  書記官  劉欣怡
中    華    民    國    98    年    8     月    21    日


司法院資訊處製作；財團法人民間司法改革基金會備份。
